---
title: "Projeto - Águas Brasil"
author: "Renata Rojas Guerra - Thiago Tavares Lopes"
date: "`r format(Sys.time(), '%d %B %Y')`"
header-includes:
   - \usepackage[brazil]{babel}
   - \usepackage{bm}
   - \usepackage{float}
   - \usepackage{multirow}
geometry: left=2.5cm, right=2.5cm, top=2cm, bottom=2cm
toc: true #sumário
output:
  bookdown::pdf_document2:
editor_options:
  chunk_output_type: console
  markdown: 
    wrap: sentence
---
```{r, include=FALSE}
library(tidyverse)
library(lubridate)
library(kableExtra)
```

```{r setup, include=FALSE}
knitr::opts_chunk$set(echo = FALSE, message = FALSE, warning = FALSE, fig.pos = 'H',
                      fig.align = 'center') #, fig.width = 6.5, fig.height = 3.4
```

```{r, include=FALSE}
#AJUSTE DO BANCO
banco <- readxl::read_excel("substancias-quimicas-e-radioativas-acima-do-limite-no-brasil-2018-2020 (1).xlsx")

attach(banco)

banco<-data.frame(banco)

banco<-banco |> 
  mutate(data_da_coleta = dmy(data_da_coleta),
         data_da_analise = dmy(data_da_analise))


banco<-banco|> 
  mutate(dif_analise_coleta = data_da_analise - data_da_coleta)


```

```{r, include=FALSE}
# TEMPO MEDIO DE ANALISE DE SUBSTANCIAS MAIS FREQUENTES PARA CADA ESTADO

substancia_desejada1 <- "Trihalometanos Total"  # substitua pelo nome da substância desejada

banco$dif_analise_coleta <-as.numeric(banco$dif_analise_coleta, units = "days")

df_filtrado <- banco |> filter(substancia==substancia_desejada1)


df1<- df_filtrado |> 
  select(uf, substancia, dif_analise_coleta) 

df_media<-df1 |> 
  filter(dif_analise_coleta>0)

substancia_desejada2<-"Ácidos haloacéticos total"

df2_filtrado<-banco |> filter(substancia==substancia_desejada2)

df2<-df2_filtrado |> 
  select(uf, substancia, dif_analise_coleta)


substancia_desejada3 <- "Rádio-228"

df3_filtrado3 <- banco |> 
  filter(substancia=="Rádio-228")

df3<- df3_filtrado3 |> 
  select(uf, substancia, dif_analise_coleta)

substancia_desejada4<-"Nitrato (como N)"

df4_filtado<-banco |> 
  filter(substancia=="Nitrato (como N)")

df4<-df4_filtado |> 
  select(uf, substancia, dif_analise_coleta)



substancia_desejada5<-"Cromo"

df5_filtrado<-banco |> 
  filter(substancia == "Cromo") |> 
  select(uf, substancia, dif_analise_coleta)

df5<-df5_filtrado |> 
  select(uf, substancia, dif_analise_coleta)


substancia_desejada6<-"Chumbo"

df6<-banco |> 
  filter(substancia=="Chumbo") |> #dif_analise_coleta >=1
  select(uf, substancia, dif_analise_coleta)

substancia_desejada7<-"Mercúrio"


df7<-banco |> 
  filter(substancia=="Mercúrio") |> 
  select(uf, substancia, dif_analise_coleta)

```

# Introdução

Este relatório consiste em uma análise exploratória dos dados relativos à análise química de substâncias potencialmente perigosas para a saúde humana, identificadas nas águas de diferentes municípios brasileiros. O banco de dados contém informações sobre testes de análise química realizados nos anos de 2018, 2019 e 2020, abrangendo um total de 763 municípios das regiões Nordeste, Norte, Centro-Oeste, Sudeste e Sul do Brasil.

# Análise Geral

Nesta seção, são apresentados os resultados da análise exploratória do banco de dados geral, considerando os três anos de coleta.
Inicialmente, foi realizada uma filtragem para determinar a quantidade de substâncias que foram testadas. O banco de dados apresenta um total de 53 substâncias diferentes que foram analisadas em diversos municípios. Para fins de visualização, foram selecionadas apenas as dez substâncias mais frequentemente encontradas nos municípios avaliados, tabela \ref{tab:tab1} . Entre todas as substâncias, nota-se que \textbf{Trihalometanos Totais} e \textbf{Ácidos Haloacéticos Totais} foram encontrados 1158 e 1085 vezes, respectivamente. Vale destacar as substâncias \textbf{chumbo} e \textbf{mercúrio}, que são metais pesados e altamente nocivos à saúde humana devido ao seu acúmulo no corpo. Por último, outro material que merece atenção é o elemento químico \textbf{Rádio-228}, devido seu potencial radioativo.

```{r, echo=FALSE}
banco_top10_sub<-banco |> 
  group_by(substancia) |> 
  summarise(municipio=n()) |> 
  arrange(desc(municipio)) |> drop_na() |> 
  slice_head(n=10)
  
knitr::kable(banco_top10_sub, format = "latex", booktabs = TRUE, caption = "Top 10 Substâncias \\label{tab:tab1}") |> 
  kable_styling(latex_options = c("striped","HOLD_position"))

```

\par

A imagem \ref{fig:fig1} apresenta o gráfico de barras da frequência das substâncias. 

```{r, fig.align='center', fig.cap="Top 10 substâncias - Banco Geral", label="fig1"}
#, fig.width=11, fig.height=4
# plot1<- ggplot(banco_top10_sub, aes(x=reorder(substancia, municipio), y=municipio))+
#   geom_bar(stat="identity", fill="#009afe", color="black") +
#   labs(x = "Substância",
#        y = "")+
#   theme_bw()+
#   theme(axis.text.x = element_text(color="black"),
#     axis.text.y=element_text(color="black"),
#     panel.grid = element_blank())+
#   geom_text(aes(label = municipio, vjust=-0.3, hjust = -0.1))+
#   coord_flip()
# 
# ggsave("imagens/plot1.pdf",plot = plot1, width = 28, height = 14, units = "cm", dpi = 600)

knitr::include_graphics("imagens/plot1.pdf")

  
```


A tabela \ref{tab:tab2}, mostra a quantidade de municípios  testados por estado. Nota-se que \textbf{SP} e \textbf{PR} ocupam o primeiro e o segundo lugar, respectivamente, em número de municípios testados. Outro ponto importante é a falta de informações sobre estados quem compõem a região Norte e Nordeste do Brasil.

```{r, echo=FALSE}
num_mun_estado<-banco |> 
  select(municipio, uf) |> 
  group_by(uf) |> 
  summarise(num_municipio=n_distinct(municipio)) |> 
  arrange(desc(num_municipio))

knitr::kable(num_mun_estado, format = "latex", booktabs = TRUE, caption = "N° municípios por estado \\label{tab:tab2}") |> 
  kable_styling(latex_options = c("striped","HOLD_position"))



```



# Resultados do tempo de análise - Geral

Uma avaliação preliminar do banco de dados revelou a presença de duas variáveis temporais de interesse: \textit{data\_da\_coleta} e \textit{data\_da\_analise}. Para investigar o tempo que cada município leva para analisar uma amostra de água coletada, calculou-se a diferença entre essas duas variáveis. Para a visualização das informações, foram selecionadas substâncias com a maior frequência de testes positivos por estado brasileiro, o resultado descritivo pode ser visualizado na tabela \ref{tab:tab2}.
O gráfico \ref{fig:fig2}, apresenta o boxplot do tempo em dias até a análise da amostra coletada para os três anos de estudo. Nota-se que os estados da Bahia, Espirito Santo, Sergipe e Rio Grande do Sul, ocupam as últimas posições do \textit{rank}. 


```{r, echo=FALSE}
#Sys.setlocale("LC_ALL", "pt_BR.UTF-8")
medias_tempo<-banco |> 
  select(uf, dif_analise_coleta) |> 
  filter(dif_analise_coleta >0) |> 
  group_by(uf) |> 
  summarise(média = round(mean(dif_analise_coleta, na.rm = TRUE),2),
            mínimo = min(dif_analise_coleta, na.rm = TRUE),
            mediana = median(dif_analise_coleta, na.rm = TRUE),
            máximo = max(dif_analise_coleta, na.rm = TRUE)) |>
  arrange(média)

knitr::kable(medias_tempo, format = "latex", booktabs = TRUE, caption = "Tempo (em dias) até a  análise \\label{tab:tab3}") |> 
  kable_styling(latex_options = c("striped","HOLD_position"), font_size = 8, full_width = FALSE)

```


```{r, fig.align='center', fig.width=10, fig.height=7, fig.cap="Tempo em dias até a análise - Banco Geral", label="fig2"}

# df_teste<-banco |> 
#   select(uf, dif_analise_coleta, substancia) |> 
#   group_by(uf) |> drop_na()
# 
# 
# gf2<-ggplot(df_teste, aes(x = uf, y = dif_analise_coleta, fill = uf)) +
#   geom_boxplot(fill = "#009afe", color = "black") +
#   labs(title = "",
#        x = "Estado",
#        y = "Dias") +
#   theme_bw() +
#   theme(
#     axis.text.x = element_text(angle = 360, hjust = 0.5, color="black"),
#     axis.text.y=element_text(color="black", size = 11),
#     axis.ticks.length = unit(0.3, "cm"),
#     legend.position = "none",
#     plot.title = element_text(hjust = 0.5),
#     panel.grid = element_blank()) +
#   scale_y_continuous(limits = c(0, 130), breaks = seq(0, 130, by = 10))
# 
# ggsave("imagens/plot2.pdf",plot = gf2, width = 28, height = 14, units = "cm", dpi = 600)


knitr::include_graphics("imagens/plot2.pdf")
```


## Tempo até análise por substância

Para um estudo mais detalhado, selecionamos as substâncias mais frequentemente encontradas e verificamos o tempo que cada estado leva para analisar uma amostra que teste positivo para essas substâncias em questão.

```{r}
medias_tempo_df1<- df1 |> 
  select(uf, dif_analise_coleta) |> 
  filter(dif_analise_coleta >0) |> 
  group_by(uf) |> 
  summarise(média = round(mean(dif_analise_coleta, na.rm = TRUE),2),
            mínimo = min(dif_analise_coleta, na.rm = TRUE),
            mediana = median(dif_analise_coleta, na.rm = TRUE),
            máximo = max(dif_analise_coleta, na.rm = TRUE)) |>
  arrange(média)

knitr::kable(medias_tempo_df1, format = "latex", booktabs = TRUE, caption = "Tempo (em dias) até a  análise - Trihalometanos Total\\label{tab:tab4}") |> 
  kable_styling(latex_options = c("striped","HOLD_position"), font_size = 8, full_width = FALSE)

```



```{r, echo=FALSE}
#Sys.setlocale("LC_ALL", "pt_BR.UTF-8")
medias_tempo_df2<- df2 |> 
  select(uf, dif_analise_coleta) |> 
  filter(dif_analise_coleta >0) |> 
  group_by(uf) |> 
  summarise(média = round(mean(dif_analise_coleta, na.rm = TRUE),2),
            mínimo = min(dif_analise_coleta, na.rm = TRUE),
            mediana = median(dif_analise_coleta, na.rm = TRUE),
            máximo = max(dif_analise_coleta, na.rm = TRUE)) |>
  arrange(média)

knitr::kable(medias_tempo_df2, format = "latex", booktabs = TRUE, caption = "Tempo (em dias) até a  análise - Ácidos Halocéticos total\\label{tab:tab5}") |> 
  kable_styling(latex_options = c("striped","HOLD_position"), font_size = 8, full_width = FALSE)


```





```{r, fig.align='center', fig.width=10, fig.height=6, fig.cap="Ácidos haloacéticos total", label="fig3"}


# gf3<-ggplot(df2, aes(x = uf, y = dif_analise_coleta, fill = uf)) +
#   geom_boxplot(fill = "#009afe", color = "black") +
#   labs(title ="" ,#paste(" ", substancia_desejada2)
#        x = "Estado",
#        y = "Dias") +
#   theme_bw() +
#   theme(
#     axis.text.x = element_text(angle = 360, hjust = 0.5, color="black"),
#     axis.text.y=element_text(color="black", size=11),
#     legend.position = "none",
#    axis.ticks.length = unit(0.3, "cm"),
#     plot.title = element_text(hjust = 0.5),
#     panel.grid = element_blank()) +
#   scale_y_continuous(limits = c(0, 60), breaks = seq(0, 60, by = 10))
# 
# ggsave("imagens/plot3.pdf",plot = gf3, width = 28, height = 14, units = "cm", dpi = 600)

#knitr::include_graphics("imagens/plot3.pdf")

#+ geom_jitter(width = 0.2)
```



Rádio-228

```{r, echo=FALSE}
medias_tempo_df3<- df3 |> 
  select(uf, dif_analise_coleta) |> 
  filter(dif_analise_coleta >0) |> 
  group_by(uf) |> 
  summarise(média = round(mean(dif_analise_coleta, na.rm = TRUE),2),
            mínimo = min(dif_analise_coleta, na.rm = TRUE),
            mediana = median(dif_analise_coleta, na.rm = TRUE),
            máximo = max(dif_analise_coleta, na.rm = TRUE)) |>
  arrange(média)

knitr::kable(medias_tempo_df3, format = "latex", booktabs = TRUE, caption = "Tempo (em dias) até a  análise - Rádio-228\\label{tab:tab6}") |> 
  kable_styling(latex_options = c("striped","HOLD_position"), font_size = 8, full_width = FALSE)
```



```{r, fig.align='center', fig.width=10, fig.height=6, fig.cap="Rádio-228", label="fig4"}
# gf4<-ggplot(df3, aes(x = uf, y = dif_analise_coleta, fill = uf)) +
#   geom_boxplot(fill = "#009afe", color = "black") +
#   labs(title ="" , #paste("", substancia_desejada3)
#        x = "Estado",
#        y = "Dias") +
#   theme_bw() +
#   theme(
#     axis.text.x = element_text(angle = 360, hjust = 0.5, color="black"),
#     axis.text.y=element_text(color="black", size=11),
#     axis.ticks.length = unit(0.3, "cm"),
#     panel.grid = element_blank(),
#     legend.position = "none",
#     plot.title = element_text(hjust = 0.5)) +
#   scale_y_continuous(limits = c(0, 100), breaks = seq(0, 100, by = 10))
# 
# 
# ggsave("imagens/plot4.pdf", plot = gf4, width = 28, height = 14, units = "cm", dpi = 600)

#knitr::include_graphics("imagens/plot4.pdf")

```



Nitrato(como N)

```{r, echo=FALSE}
medias_tempo_df4<- df4 |> 
  select(uf, dif_analise_coleta) |> 
  filter(dif_analise_coleta >0) |> 
  group_by(uf) |> 
  summarise(média = round(mean(dif_analise_coleta, na.rm = TRUE),2),
            mínimo = min(dif_analise_coleta, na.rm = TRUE),
            mediana = median(dif_analise_coleta, na.rm = TRUE),
            máximo = max(dif_analise_coleta, na.rm = TRUE)) |>
  arrange(média)

knitr::kable(medias_tempo_df4, format = "latex", booktabs = TRUE, caption = "Tempo (em dias) até a  análise - Nitrato(com N)\\label{tab:tab7}") |> 
  kable_styling(latex_options = c("striped","HOLD_position"), font_size = 8, full_width = FALSE)

```


```{r, fig.align='center', fig.width=10, fig.height=6, fig.cap="Nitrato(como N)", label = "fig5"}

# gf5<-ggplot(df4, aes(x = uf, y = dif_analise_coleta, fill = uf)) +
#   geom_boxplot(fill = "#009afe", color = "black") +
#   labs(title = "", #paste(" ", substancia_desejada4)
#        x = "Estado",
#        y = "Dias") +
#   theme_bw() +
#   theme(
#     axis.text.x = element_text(angle = 360, hjust = 0.5, color="black"),
#     axis.text.y=element_text(color="black", size=11),
#     legend.position = "none",
#     plot.title = element_text(hjust = 0.5),
#     axis.ticks.length = unit(0.3, "cm"),
#     panel.grid = element_blank()) +
#   scale_y_continuous(limits = c(0, 60), breaks = seq(0, 60, by = 10))
# 
# ggsave("imagens/plot5.pdf", plot = gf5, width = 28, height = 14, units = "cm", dpi = 600)


#knitr::include_graphics("imagens/plot5.pdf")

```





```{r, fig.align='center', fig.width=10, fig.height=6}
#CROMO - REMOVI POR QUESTOES DE APRESENTACAO, POUCOS ESTADOS  NAO AGREGA MUITA COISA NO RELATORIO

# ggplot(df5, aes(x = uf, y = dif_analise_coleta, fill = uf)) +
#   geom_boxplot(fill = "#009afe", color = "black") +
#   labs(title = paste("Dias até a análise - ", substancia_desejada5),
#        x = "Estado",
#        y = "Dias") +
#   theme_bw() +
#   theme(
#     axis.text.x = element_text(angle = 360, hjust = 0.5, color="black"),
#     axis.text.y=element_text(color="black"),
#     panel.grid=element_blank(),
#     legend.position = "none",
#     plot.title = element_text(hjust = 0.5)) +
#   scale_y_continuous(limits = c(0, 60), breaks = seq(0, 60, by = 10)) 
```


Chumbo


```{r, echo=FALSE}
#Sys.setlocale("LC_ALL", "pt_BR.UTF-8")

medias_tempo_df6<- df6 |> 
  select(uf, dif_analise_coleta) |> 
  filter(dif_analise_coleta >0) |> 
  group_by(uf) |> 
  summarise(média = round(mean(dif_analise_coleta, na.rm = TRUE),2),
            mínimo = min(dif_analise_coleta, na.rm = TRUE),
            mediana = median(dif_analise_coleta, na.rm = TRUE),
            máximo = max(dif_analise_coleta, na.rm = TRUE)) |>
  arrange(média)

knitr::kable(medias_tempo_df6, format = "latex", booktabs = TRUE, caption = "Tempo (em dias) até a  análise - Chumbo\\label{tab:tab8}") |> 
  kable_styling(latex_options = c("striped","HOLD_position"), font_size = 8, full_width = FALSE)



```


```{r, fig.align='center', fig.width=10, fig.height=6}

# ggplot(df6, aes(x = uf, y = dif_analise_coleta, fill = uf)) +
#   geom_boxplot(fill = "#009afe", color = "black") +
#   labs(title = paste("Dias até a análise - ", substancia_desejada6),
#        x = "Estado",
#        y = "Dias") +
#   theme_bw() +
#   theme(
#     axis.text.x = element_text(angle = 360, hjust = 0.5, color="black"),
#     axis.text.y=element_text(color="black"),
#     panel.grid = element_blank(),
#     legend.position = "none",
#     plot.title = element_text(hjust = 0.5)) +
#   scale_y_continuous(limits = c(0, 100), breaks = seq(0, 100, by = 10)) 

```


Mercúrio

```{r, echo=FALSE}

medias_tempo_df7<- df7 |> 
  select(uf, dif_analise_coleta) |> 
  filter(dif_analise_coleta >0) |> 
  group_by(uf) |> 
  summarise(média = round(mean(dif_analise_coleta, na.rm = TRUE),2),
            mínimo = min(dif_analise_coleta, na.rm = TRUE),
            mediana = median(dif_analise_coleta, na.rm = TRUE),
            máximo = max(dif_analise_coleta, na.rm = TRUE)) |>
  arrange(média)

knitr::kable(medias_tempo_df7, format = "latex", booktabs = TRUE, caption = "Tempo (em dias) até a  análise - Mercúrio\\label{tab:tab9}") |> 
  kable_styling(latex_options = c("striped","HOLD_position"), font_size = 8, full_width = FALSE)


```





```{r, fig.align='center', fig.width=10, fig.height=6}
# ggplot(df7, aes(x = uf, y = dif_analise_coleta, fill = uf)) +
#   geom_boxplot(fill = "#009afe", color = "black") +
#   labs(title = paste("Dias até a análise - ", substancia_desejada7),
#        x = "Estado",
#        y = "Dias") +
#   theme_bw() +
#   theme(
#     axis.text.x = element_text(angle = 360, hjust = 0.5, color="black"),
#     axis.text.y=element_text(color="black"),
#     panel.grid = element_blank(),
#     legend.position = "none",
#     plot.title = element_text(hjust = 0.5)) +
#   scale_y_continuous(limits = c(0, 80), breaks = seq(0, 80, by = 10)) 
```


```{r}
# g5<-cowplot::plot_grid((balanco3$g_bar),(vmi3$g_bar),(Vasopressores3$g_bar),(bloq3$g_bar),(anticoagulantes3$g_bar),(Braden3$g_bar),ncol = 2)
# 
# ggsave("Imagem_geral/g5.pdf",plot = g5, width = 16, height = 14, units = "cm")

#knitr::include_graphics("Imagem_geral/g5.pdf")

#ggsave("gf2.png", plot = last_plot(), width = 8, height = 6, dpi = 600)

```

# Substâncias por Região

```{r, include=FALSE}
# REGIÃO SUL
banco_regiao_sul<-banco |> 
  filter(regiao_geografica=="SUL") |> 
  select(uf, substancia) |> 
  group_by(uf, substancia) |> 
  summarise(n = n(), .groups = "drop") 

df_regiao_sul<-banco_regiao_sul |> 
  filter(n>1) |> 
  group_by(uf) |> 
  arrange(uf,desc(n))

top_subs_sul<-df_regiao_sul |> 
  group_by(uf) |> 
  slice_max(order_by = n, n=4) |> 
  ungroup()

# REGIAO SUDESTE
banco_regiao_sudeste <- banco |> 
  filter(regiao_geografica=="SUDESTE") |> 
  select(uf, substancia) |> 
  group_by(uf, substancia) |> 
  summarise(n=n(), .groups = "drop") |> drop_na()

df_regiao_sudeste<-banco_regiao_sudeste |> 
  filter(n>1) |> 
  group_by(uf) |> 
  arrange(uf, desc(n))

top_subs_sudeste<-df_regiao_sudeste |> 
  group_by(uf) |> 
  slice_max(order_by = n, n=4) |> 
  ungroup()

# REGIAO NORDESTE - FAZER APENAS A TABELA

# banco_regiao_nordeste <- banco |> 
#   filter(regiao_geografica=="NORDESTE") |> 
#   select(uf, substancia) |> 
#   group_by(uf, substancia) |> 
#   summarise(n=n(), .groups = "drop") |> drop_na()
# 
# df_regiao_nordeste<-banco_regiao_nordeste |> 
#   filter(n>1) |> 
#   group_by(uf) |> 
#   arrange(uf, desc(n))

# top_subs_sudeste<-df_regiao_sudeste |> 
#   group_by(uf) |> 
#   slice_max(order_by = n, n=4) |> 
#   ungroup()


# REGIAO CENTRO-OESTE

banco_regiao_centro <- banco |> 
  filter(regiao_geografica=="CENTRO-OESTE") |> 
  select(uf, substancia) |> 
  group_by(uf, substancia) |> 
  summarise(n=n(), .groups = "drop") |> drop_na()

df_regiao_centro<-banco_regiao_centro |>
  #filter(n>1) |>
  group_by(uf) |>
  arrange(uf, desc(n))

# top_subs_sudeste<-df_regiao_sudeste |> 
#   group_by(uf) |> 
#   slice_max(order_by = n, n=4) |> 
#   ungroup()





```




```{r,fig.align='center', fig.width=10, fig.height=6}

# FAZER SEPARADO SE NECESSÁRIO E DEPOIS JUNTAR USANDO COWPLOT

# REGIAO SUL
ggplot(top_subs_sul, aes(x = reorder(substancia, -n), y = n, fill = uf)) +
  geom_bar(stat = "identity", fill="#009afe") +
  geom_text(aes(label = n,vjust = -0.5))+
  facet_wrap(~ uf, scales = "free") +
  labs(title = "Top Substancias por Frequencia em Cada Estado",
       x = "Substancia",
       y = "Frequencia") +
  theme_bw()+
  theme(legend.position = 'none',
        axis.text.x = element_text(angle = 45, hjust = 1),
        axis.line = element_line(color="black", size = 0.5),
        axis.ticks = element_line(color="black", size = 0.5),
        axis.title = element_text(color="black", size =10),
        panel.grid = element_blank())



# ggplot(top_subs_sul, aes(x = reorder(substancia, -n), y = n, fill = uf)) +
#   geom_bar(stat = "identity", , fill="#009afe") +
#   geom_text(aes(label = n,vjust = -0.5))+
#   facet_wrap(~ uf, scales = "free") +
#   labs(title = "Top 4 Substâncias por Frequência em Cada Estado",
#        x = "Substância",
#        y = "Frequência") +
#   theme_bw()+
#   theme(legend.position = 'none',
#         axis.text.x = element_text(angle = 45, hjust = 1),
#         axis.line = element_line(color="black", size = 0.5),
#         axis.ticks = element_line(color="black", size = 0.5),
#         axis.title = element_text(color="black", size =10))

# APENAS RS 
# top_sub_rs <- df_regiao_sul |> 
#   filter(uf=="RS")
# 
# ggplot(top_sub_rs, aes(x = reorder(substancia, n), y = n, fill = uf)) +
#   geom_bar(stat = 'identity', fill = "#009afe") + 
#   geom_text(aes(label= n, vjust = -0.1, hjust = -0.3))+
#   theme_bw() + 
#   coord_flip() +
#   labs(x = "Substância",
#        y = " ", 
#        title = " " )+
#   theme( legend.position = "none", # Posição da legenda dentro do gráfico
#     axis.line = element_line(color = "black"), # Linha do eixo
#     axis.ticks = element_line(color = "black"), # Adicionar todos os ticks
#     axis.ticks.length = unit(0.3, "cm"), # Ajustar comprimento dos ticks
#     axis.ticks.x.top = element_blank(), # Remover ticks no topo
#     axis.ticks.y.right = element_blank(), # Remover ticks à direita
#     axis.text.x = element_text(size = 12, color = "black"), # Texto dos ticks do eixo X em preto e tamanho 12
#     axis.text.y = element_text(size = 12, color = "black"),
#     axis.text.x.top = element_blank(), # Remover texto dos ticks no topo
#     axis.text.y.right = element_blank())
# 
# # APENAS SC
# top_sub_SC <- df_regiao_sul |> 
#   filter(uf=="SC") |> 
#   filter(n>3)|> drop_na()
# 
# ggplot(top_sub_SC, aes(x = reorder(substancia, n), y = n, fill = uf)) +
#   geom_bar(stat = 'identity', fill = "#009afe") + 
#   geom_text(aes(label= n, vjust = -0.1, hjust = -0.3))+
#   theme_bw() + 
#   coord_flip() +
#   labs(x = "Substância",
#        y = " ", 
#        title = "" )+
#   theme(legend.position = "none", # Posição da legenda dentro do gráfico
#     axis.line = element_line(color = "black"), # Linha do eixo
#     axis.ticks = element_line(color = "black"), # Adicionar todos os ticks
#     axis.ticks.length = unit(0.3, "cm"), # Ajustar comprimento dos ticks
#     axis.ticks.x.top = element_blank(), # Remover ticks no topo
#     axis.ticks.y.right = element_blank(), # Remover ticks à direita
#     axis.text.x = element_text(size = 12, color = "black"), # Texto dos ticks do eixo X em preto e tamanho 12
#     axis.text.y = element_text(size = 12, color = "black"),
#     axis.text.x.top = element_blank(), # Remover texto dos ticks no topo
#     axis.text.y.right = element_blank()) +
#     scale_y_continuous(limits = c(0, 300), breaks = seq(0, 300, by = 100))
# 
# # SUBSTANCIAS PARANA
# 
# top_sub_PR <- df_regiao_sul |> 
#   filter(uf=="PR") |> 
#   filter(n>3)|> drop_na()
# 
# ggplot(top_sub_PR, aes(x = reorder(substancia, n), y = n, fill = uf)) +
#   geom_bar(stat = 'identity', fill = "#009afe") + 
#   geom_text(aes(label= n, vjust = -0.01, hjust = -0.4))+
#   theme_bw() + 
#   coord_flip() +
#   labs(x = "Substância",
#        y = " ", 
#        title = "" )+
#   theme(legend.position = "none", # Posição da legenda dentro do gráfico
#     axis.line = element_line(color = "black"), # Linha do eixo
#     axis.ticks = element_line(color = "black"), # Adicionar todos os ticks
#     axis.ticks.length = unit(0.3, "cm"), # Ajustar comprimento dos ticks
#     axis.ticks.x.top = element_blank(), # Remover ticks no topo
#     axis.ticks.y.right = element_blank(), # Remover ticks à direita
#     axis.text.x = element_text(size = 12, color = "black"), # Texto dos ticks do eixo X em preto e tamanho 12
#     axis.text.y = element_text(size = 12, color = "black"),
#     axis.text.x.top = element_blank(), # Remover texto dos ticks no topo
#     axis.text.y.right = element_blank()) +
#     scale_y_continuous(limits = c(0, 100), breaks = seq(0, 100, by = 10))

# top_row_plot<-cowplot::plot_grid(gfRS,gfSC, ncol = 2, rel_widths = c(1,1))
# combined_plot <- cowplot::plot_grid(top_row_plot, gfPR, ncol = 1, rel_heights = c(2, 1))




```


```{r, fig.align='center', fig.width=12, fig.height=14}
# GRAFICOS SUDESTE


ggplot(top_subs_sudeste, aes(x = reorder(substancia, -n), y = n, fill = uf)) +
  geom_bar(stat = "identity", fill="#009afe") +
  geom_text(aes(label = n,vjust = -0.5))+
  facet_wrap(~ uf, scales = "free") +
  labs(title = "Top Substancias por Frequencia em Cada Estado",
       x = "Substancia",
       y = "Frequencia") +
  theme_bw()+
  theme(legend.position = 'none',
        axis.text.x = element_text(angle = 45, hjust = 1),
        axis.line = element_line(color="black", size = 0.5),
        axis.ticks = element_line(color="black", size = 0.5),
        axis.title = element_text(color="black", size =10),
        panel.grid = element_blank())

```




```{r}
# ggplot(top_subs_sul, aes(x = substancia, y = n, fill = uf)) +
#   geom_bar(stat = "identity", position = "stack") +
#   geom_text(aes(label = n), position = position_stack(vjust = 0.5)) +
#   labs(title = "Top 4 Substâncias por Frequência em Cada Estado",
#        x = "Substância",
#        y = "Frequência") +
#   theme(axis.text.x = element_text(angle = 45, hjust = 1))

```


```{r}
# ggplot(top_subs_sul, aes(x = substancia, y = n, fill = uf)) +
#   geom_bar(stat = "identity", position = "dodge") +
#   geom_text(aes(label = n), position = position_dodge(width = 0.9), vjust = -0.5) +
#   labs(title = "Top 4 Substâncias por Frequência em Cada Estado",
#        x = "Substância",
#        y = "Frequência") +
#   theme(axis.text.x = element_text(angle = 45, hjust = 1))

```


